【裁判字號】    91,訴,3336
【裁判日期】    921029
【裁判案由】    有關土地事務
【裁判全文】
臺北高等行政法院裁定                      九十一年度訴字第三三三六號
                              .
    原      告  甲○○
    訴訟代理人  丙○○
                丁○○
    被      告  宜蘭縣員山鄉公所
    代  表  人  乙○○鄉長）.
    訴訟代理人  己○○
                戊○○
右當事人間因有關土地事務事件，原告提起行政訴訟。本院裁定如左：
    主  文
原告之訴駁回。
訴訟費用由原告負擔。
    事  實
一事實概要：
  民國（下同）八十八年間地政單位擇定宜蘭縣員山鄉○○○段及新城段阿蘭城小段
  辦理地籍重測，原告共有之土地重測前為新城段阿蘭城小段一三六之一地號，重測
  後為蘭城段四十五地號（下稱系爭土地），造成重測前供公眾通行之道路（為未登
  錄地，重測後為蘭城段四十六地號，地目「道」，下稱系爭土地道路），實際現況
  偏移於系爭土地上。被告辦理「員山鄉○○○○○村道○○路面及排水改善工程」
  於九十一年三月十二日發包施工，明知為私人土地，且因已補辦編定為農牧用地而
  廢止公用，竟填加級配（砂石），準備鋪設柏油路面，原告爰依行政訴訟法第八條
  第一項前段規定，請求被告不繼續鋪設柏油，提起行政訴訟。
二兩造聲明：
  (一)原告聲明：請求判令被告不得就系爭土地鋪設柏油。
  (二)被告聲明：如主文所示。
三、兩造之爭點：
  (一)原告主張之理由：
    1.政府於八十八年間擇定員山鄉○○○段及新城段阿蘭城小段辦理地籍圖重測，
      造成蘭城段第四十六地號道路界址位移，即重測前原有舊路址，已經成為同地
      段第四十五地號私人土地之一部分；而重測後新路址則為他人所佔有，致無法
      通行使用。該段道路（即第四十六地號）為國家所有，為鄉民通行設想，原告
      等於九十年十一月間向被告陳情，請求闢建新址道路，被告視為人民之私事，
      置之不理。九十一年五月一日，基層選舉在即，被告為趕辦道路施工，明知舊
      路址為私人土地，竟然招標工程，填加砂石，準備鋪設柏油路面，濫用公權力
      ，損害原告權益。原告隨即向被告數度陳情，請求立即清除鋪設之砂石，但被
      告藉詞稱「所涉共有人間，私權爭端至今仍無法解決」為理由而予拒絕，並建
      議受害人「以平和方法處理，以消弭爭端」。
    2.按「人民與中央或地方機關間，因公法上原因發生財產上之給付或請求作成行
      政處分以外之其他非財產上之給付，得提起給付訴訟。」為行政訴訟法第八條
      第一項前段所明訂；復依「行政主體固得依法律規定，對私人財產取得他物權
      ，使該私人財產成為他有公物，但此項公物關係，亦得由行政主體為廢止之意
      思表示而消滅（公用或共用廢止）。本件原告所有之系爭土地，雖在日據時期
      即經成為村道，供公眾通行，可認為已因時效完成而有公用地役關係之存在，
      參照臺中縣政府已於四十三年十二月六日令飭該管鄉公所依照地籍圖，回復原
      有地形，以維原告之產權，並以副本送達原告，則該項公用地役關係（共用物
      關係），顯已因該項廢止處分而消滅。原告就該土地恢復為田地而耕作，即不
      能謂非正當。該江某等請求將該土地仍充道路使用，不准原告墾耕，臺中縣政
      府處分予以拒絕，應無違法之可言。」最高行政法院（八十九年七月一日改制
      前為行政法院）五十三年度判字第一五七號判例可資參照。
    3.地政機關系爭土地道路在重測後，已於八十八年九月三十日將原地目為道，補
      辦編定為農牧用地，似有廢止公用之意思，則與其通聯之四十五地號土地原供
      公眾通行部分，亦因行政主體為廢止之意思表示而消滅其公用地役之負擔，即
      不再為公物。故被告於九十一年五月一日在四十五號土地上鋪填級配（砂石）
      ，並準備鋪設柏油，準此原告自得依行政訴訟法第八條第一項前段規定，請求
      被告不繼續鋪設柏油。
  (二)被告主張之理由：
  1.早期台灣地籍制度為日治時代所定，所有地籍測量因當時之測量器材與計算器
      （當時並未有計算機與電腦）致使實地測設轉繪於地圖上多有法規允許之誤差
      ，滋生土地糾紛之困擾，政府為釐清地籍遂使用目前電子化測量儀器及電腦數
      值測量，故精度大為提高，使目前地籍與現地多有偏差。此非人為過失乃技術
      器材更新之衍化，地籍位移絕非侵權。
  2.被告辦理之工程改善路段，乃係該重劃前即存在道路型態（天然石子路），被
      告僅為改善交通目的施以碎石級配料使路面更加平整，並無拓寬侵權之行為。
      且依工程合約只有鋪設碎石級配料，並沒有要鋪設柏油之計畫。
    3.重測前之未登錄地於重測後登錄為蘭城段四十六地號土地，使用編定種類為一
      般農業區農牧用地，轄管單位為財政部國有財產局，因重測偏移入蘭城段四十
      五地號及四十八之一地號土地，原告雖藉此請求被告按重測後地籍將現況道路
      移設，不應佔用私地，其實際所涉蘭城段四十六地號土地之使用編定種類（非
      交通用地）、土地非被告轄管及限地方建設財源（需全段移設方為解決之道）
      、其間當然仍存在有原告等共有人之私權爭端等問題（其他共有人吳海永、吳
      樹遠二人，九十一年七月三日陳情，請被告務必維護道路通行安全和便利，於
      現況道路舖設柏油）。被告於九十一年五月二十日因原告陳情至現場會勘，所
      作結論三即表示「願協助依所陳實際地籍施設道路」，亦為被告主動提出，以
      待私權問題和平解決後，循管道爭取上級補助建設經費，並協調轄管單位同意
      闢建。
    理  由
一按「原告之訴，有左列各款情形之一者，行政法院應以裁定駁回之。但其情形可以
  補正者，審判長應定期間先命補正：：十、起訴不合程式或不備其他要件者。」行
  政訴訟法第一百零七條第一項第十款定有明文。次按提起行政訴訟，無論各種訴訟
  類型均應有權利保護之必要，始能由法院作成裁判，以避免訴訟權利之濫用，此為
  訴訟的實體裁判要件。又按行政訴訟法第八條之訴訟通說限於現在給付之訴，至於
  為將來之給付而提起將來給付之訴，則依行政訴訟法第一百十五條規定準用民事訴
  訟法第二百四十六條，民事訴訟法第二百四十六條規定「請求將來給付之訴，以有
  預為請求之必要者為限，得提起之。」須被告有到期不履行之虞，或被告有作成某
  行政處分或行政處分以外之其他行政行為之可能，且一旦作成即有侵害原告權益之
  虞，顯係以有權利保護之必要性始得提起。
二本件原告起訴意旨如事實欄「原告主張之理由」，求為判決被告不得就系爭土地鋪
  設柏油云云。被告則否認有於系爭土地道路鋪設柏油之計畫，而原告僅以被告於九
  十一年三月十二日發包施工鋪設砂石之事實，並無其他具體鋪設柏油之招標計畫或
  證據，尚不足以證明被告於系爭土地有鋪設柏油之可能暨一旦作成即有侵害原告權
  益之虞。核本訴之性質為預防性不作為之訴，屬於將來給付之訴，且與保護公益無
  關，原告之訴顯欠缺權利保護之必要，且無法補正。依首揭之說明，其起訴於法不
  合，依行政訴訟法第一百零七條第一項第十款後段規定，應予駁回。
據上論結，本件原告之訴為不合法，爰依行政訴訟法第一百零七條第一項第一款、第
一百零四條、民事訴訟法第九十五條、第七十八條，裁定如主文。
中      華      民      國    九十二    年      十      月    二十九    日
                 臺 北 高 等 行 政 法 院   第 一 庭
                                    審 判 長 法  官  王立杰
                                             法  官  黃本仁
                                             法  官  王碧芳
右為正本係照原本作成。
如不服本裁定，應於送達後十日內向本院提出抗告狀（須按他造人數附繕本）。
中      華      民      國    九十二    年      十      月      三十    日
                                             書記官  陳幸潔


司法院資訊處製作；財團法人民間司法改革基金會備份。
